【裁判字號】    99,易,1098
【裁判日期】    990810
【裁判案由】    詐欺
【裁判全文】
臺灣臺北地方法院刑事判決              99年度易字第1098號
公  訴  人  臺灣臺北地方法院檢察署檢察官
被      告  丙○○
上列被告因詐欺案件，經檢察官提起公訴（98年度偵緝字第2694
號）及臺灣板橋地方法院檢察署檢察官移送併辦（99年度偵字第
2561號），本院判決如下：
    主  文
丙○○幫助犯詐欺取財罪，處拘役伍拾日，如易科罰金，以新臺
幣壹仟元折算壹日。
    事  實
一、丙○○明知現今社會個人申請行動電話門號使用並無限制，
    而「預付卡」、「易付卡」、「易通卡」、「行動會員卡」
    等以購買一定金額之點數，作為撥打電話所用話資之行動電
    話門號類型更因具申請簡便，且不易追查持用人之真實姓名
    資料等特性，而常為詐騙集團作為詐欺不特定民眾所用之工
    具，又依其社會經驗，應有相當之智識程度可預見將其所申
    辦之行動電話SIM卡交付與不相識之人使用，有被犯罪集團
    利用作為詐財犯罪工具之虞，卻仍不違反其本意，基於幫助
    他人詐欺取財之不確定故意，於98年1月9日至同年3月20日
    前之某日，將其於民國98年1月9日，在台灣大哥大股份有限
    公司（下稱台灣大哥大公司）三重中正北店申辦之門號0000
    000000號行動電話預付卡，在不詳地點，交付真實姓名年籍
    不詳之成年人。嗣該名成年人及其所屬詐欺集團成員旋基於
    意圖為自己不法所有之犯意聯絡，而為下列之行為：
(一)、於取得上開行動電話門號預付卡後至98年3月20日前之某日
    ，在「kijiji（奇集集）」分類廣告網之網頁上，刊登「徵
    求快遞業務員，人數2～4人，薪水日領1500～2800，自備機
    車、駕照，大台北地區路熟者優先考量，工讀、在校生亦可
    ，意者請洽鄭經理0000000000」之不實求職廣告（廣告編號
    00000000），適丁○○於98年3月20日，上網瀏覽上開求職
    廣告後，撥打丙○○所提供之上開門號應徵求職，復由集團
    成員姓名年籍不詳之成年男子向丁○○佯稱：因工作需要及
    驗證，需提供身分證明文件及金融帳戶資料云云，致丁○○
    誤信為真，而於同年月21日下午2時10分許，在臺北市○○
    區○○路88號國賓戲院門口交付個人身分證、駕照暨其所申
    辦中國國際商業銀行中山分行帳號00000000000號帳戶之存
    摺影本、上開帳戶之金融卡暨密碼與該姓名年籍不詳之成年
    男子，該名成年男子及其所屬集團成員詐得上開帳戶之金融
    卡及密碼後，即持之作為詐騙人頭帳戶犯罪使用，對謝金星
    、李育政、陳秋敏、許秀琴、劉怡君等人詐欺取財得逞（丁○○涉嫌詐欺罪嫌部分，已由臺灣臺灣地方法院檢察署檢察
    官以98年度偵字第11500、12014、12037號為不起訴處分確
    定)。
(二)、於取得上開行動電話門號預付卡後至98年3月27、28日前之
    某日，在同上分類廣告網頁上，刊登「應徵快遞工讀生，日
    領3000～5000，意者請電洽鄭先生0000000000」之不實求職
    廣告，適甲○○於98年3月27、28日間之某時，上網瀏覽上
    開求職廣告後，撥打丙○○所提供之上開門號應徵求職，由
    該集團成員姓名年籍不詳之成年男子接聽後，自稱為「鄭先
    生」，並向甲○○佯稱：快遞公司工讀生之工作內容為快遞
    物品及整理私人傳票，公司客戶會向公司購買支票，公司需
    借用工讀生帳戶向客戶收款，工讀生可從中抽成云云，致甲○○不疑有他，於同年月29日某時，在臺北永和市○○路樂
    華夜市之某便利超商前，將其所申辦之台新銀行中壢分行帳
    號00000000000000號帳戶之存摺影本、金融卡及密碼等物，
    交付予「鄭先生」所指派收取帳戶之真實年籍資料均不詳之
    成年男子，而該詐騙集團取得甲○○前揭銀行帳戶後，即持
    之作為詐騙人頭帳戶犯罪使用，對乙○○詐欺取財得逞（甲○○涉嫌詐欺罪嫌部分，已由臺灣高雄地方法院檢察署檢察
    官以98年度偵字第17461號為不起訴處分)。嗣因丁○○、甲○○遲未收到通知，發覺有異而報警處理，始查獲上情。
二、案經丁○○訴由臺北市政府警察局萬華分局報請臺灣臺北地
    方法院檢察署檢察官偵查起訴；臺灣高雄地方法院檢察署檢
    察官簽分偵辦後，呈請臺灣高等法院檢察署檢察長令轉臺灣
    板橋地方法院檢署檢察官偵查後，移送併辦。
    理  由
一、按被告以外之人於審判外之陳述，雖不符刑事訴訟法第159
    條之1至第159條之4之規定，而經當事人於審判程式同意作
    為證據，法院審酌該言詞陳述或書面陳述作成時之情況，認
    為適當者，亦得為證據，刑事訴訟法第159條之5第1項定有
    明文。本件檢察官、被告於本院審判程序時，就本判決所引
    用被告以外之人審判外所為之言詞或書面陳述，均明示同意
    有證據能力，本院審酌該具有傳聞證據性質之證據，其取得
    過程並無瑕疵，與待證事實具有關聯性，證明力非明顯過低
    ，以之作為證據係屬適當，認俱得為證據。
二、訊據被告丙○○固坦承上開門號0000000000號行動電話預付
    卡，為其本人所申辦使用之事實，惟矢口否認有何幫助詐欺
    取財之犯行，辯稱：上開行動電話預付卡申辦後，就放在辦
    公室，沒有開通使用過，是後來警察到我家找我，我才知道
    該預付卡被人家使用，不知道何時遺失該行動電話預付卡，
    並沒有提供行動電話門號給他人使用等語。經查：
(一)、上開門號0000000000號行動電話預付卡，確係被告於98年1
    月9日持身分證、健保卡等個人身分證件，至台灣大哥大公
    司三重中正北店申辦使用一節，業據被告自承在卷，並有台
    灣大哥大公司99年1月21日法大字第099010800號檢附上開門
    號行動電話申辦基本資料附卷可稽（見臺灣板橋地方法院檢
    察署【下稱板橋地檢署】99偵2561卷第9至11頁）。而被害
    人丁○○、甲○○確有於上揭時、地，上網瀏覽求職廣告後
    ，撥打由被告所提供之上開門號應徵求職後，遭詐欺集團成
    員以需提供個人身分證件、金融帳戶存摺及金融卡、密碼等
    資料，供驗證或使用云云，致使其等誤信為真，依指示交付
    上開帳戶之金融卡及密碼等情，亦據證人即被害人丁○○、
    甲○○證述綦詳，復有奇集集分類廣告網頁列印資料2份、
    通聯調閱查詢單、雙向通聯紀錄各1份附卷足佐（見臺灣臺
    北地方法院檢察署【下稱臺北地檢署】98偵17067卷第5、10
    至14頁，臺灣高雄地方法院檢察署98偵17461卷第11至14頁
    ）。堪認被告上開門號行動電話確曾遭詐欺集團所使用，而
    向被害人丁○○、甲○○詐取前揭帳戶之金融卡甚明。
(二)、被告雖以前情置辯，惟查：
  1.被告對於前開門號行動電話預付卡究係於何時遺失一節，自
    始均無從明確說明，已非無疑。且其於98年12月5日、99年1
    月29日偵查中先稱：該門號行動電話不是我申請，我不知道
    有這支電話，97年11月左右跟錢莊借錢時，有交給對方身分
    證、健保卡等語（見臺北地檢署98偵緝2694卷第14頁，板橋
    地檢署99偵2561卷第6頁）；復於99年2月2日偵訊時陳稱：
    該門號行動電話是我自己去申辦的，是之前工作時，要留給
    客戶聯絡用的等語（見臺北地檢署98偵緝2694卷第43頁）；
    於99年2月24日偵訊及本院準備程序時又改稱：我原本即有
    使用其他門號的行動電話，但因積欠銀行債務，怕被銀行追
    討債務，所以又辦0000000000號門號的行動電話，但沒有開
    通使用等語（見板橋地檢署99偵2561卷第16頁，本院卷第18
    頁反面），就上開門號行動電話究是否為其本人所申辦及申
    辦之目的等情，所述均前後不一致，已難認信所述屬實。再
    者，被告供稱：申請該門號為避免銀行催討債務而申請使用
    云云，惟其復稱：辦好後就丟在辦公室內等語，衡諸常情，
    被告申辦該門號既係為避免銀行業者催討，則理應於申辦好
    ，立即將新門號插入手機並開卡使用，且各電信業者所推出
    之「預付卡」、「易付卡」、「易通卡」、「行動會員卡」
    等之行動電話，消費者於申請使用該類行動電話時，需同時
    購買一定之金額點數，作為撥打電話所用之話資，此乃一般
    大眾所週知之事理，被告既已花費一定之金額申購該類行動
    電話，豈有於申辦後即隨意棄置，而完全不在意該門號SIM
    卡究係置放何處之理？其所辯：上開帳戶係遺失一節，顯與
    事理有違，誠屬不可信。
  2.且自使用他人行動電話門號從事財產犯罪者之角度觀之，渠
    等既知以他人之行動電話門號掩飾犯行，當亦明瞭社會上一
    般正常之人如遇行動電話門號SIM卡失竊情事，為防止竊取
    者擅自盜用，必於發現後立即向電信業者辦理SIM卡掛失，
    在此情形下，若猶然以各該被竊門號SIM卡，作為犯罪工具
    ，即有可能因該門號遭停話，致渠等大費周章從事之犯行成
    空。是以從事財產犯罪者，若非確信該門號SIM卡所有人不
    會辦理掛失，當不至於以之從事於財產犯罪。經向臺灣大哥
    大公司函詢結果，被告於98年1月9日，至該公司三重中正北
    店申辦該門號行動電話預付卡後，旋於同年月23日即已開卡
    使用，迄至同年9月22日逾期停用一節，有臺灣大哥大公司
    資料查詢在卷可憑（見臺北地檢署98偵緝2694卷第22頁），
    顯見該門號經被告申辦後，旋即開卡使用，益徵被告辯謂從
    未開通使用一節，亦非可採。復觀諸卷附雙向通聯紀錄及證
    人丁○○、甲○○證述情節，被告於98年1月9日申辦該門號
    SIM卡，於同年月23日開卡使用後，該詐欺集團成員直至同
    年3月間，始在「kijiji」分類廣告網之網頁上，刊登上開
    不實之求職廣告，致丁○○、甲○○上網瀏覽該等不實求職
    廣告後，撥打由被告所提供之上開門號應徵求職後，遭詐欺
    集團成員以需提供個人身分證件、金融帳戶存摺及金融卡、
    密碼等資料，供驗證或使用云云，致其等誤信為真而交付上
    開金融帳戶之金融卡及密碼，該門號開卡使用至被害人撥打
    該門號求職應徵，二者相隔近3月，倘非被告將該門號SIM
    卡提供詐欺集團使用，該詐欺集團又如何確信該門號可正常
    使用，而將該門號刊登於該不實之求職廣告？被告辯稱：上
    開門號SIM卡係遺失一節，要無足採。
(三)、按刑法上之故意，可分為確定故意與不確定故意，所謂「不
    確定故意」，係指行為人對於構成犯罪之事實，預見其發生
    而其發生並不違背其本意者，刑法第13條第2項定有明文。
    查現今社會個人申請行動電話門號使用並無限制，而「預付
    卡」、「易付卡」、「易通卡」、「行動會員卡」等以購買
    一定金額之點數，作為撥打電話所用話資之行動電話門號類
    型更因具申請簡便，且不易追查持用人之真實姓名資料等特
    性，而常為詐騙集團作為詐欺不特定民眾所用之工具，又依
    其社會經驗，應有相當之智識程度可預見將其所申辦之行動
    電話SIM卡交付與不相識之人使用，有被犯罪集團利用作為
    詐財犯罪工具之虞，業經新聞及電視等大眾傳播系統多所報
    導，政府亦宣導民眾注意防範，被告交付上開門號行動電話
    SIM卡時，業已年滿40歲、身心健全、智識程度為一般程度
    之成年人，並非年幼無知或與社會隔絕之人，依其智識能力
    及社會生活經驗，對於將自己申辦之行動電話門號SIM卡交
    予不相識之人，該門號SIM卡將有可能會被利用作為實行犯
    罪行為之工具一事應有所預見，其竟仍執意將所申辦之台灣
    大哥大預付卡供人使用，對於他人持以犯罪之事實，自不違
    背其本意，已符合前開「不確定故意」之要件。
(四)、綜上所述，本件事證明確，被告犯行堪以認定。被告所辯顯
    與常情有違，委無足採，應依法論罪科刑。
三、按幫助犯之成立，主觀上行為人須有幫助故意，客觀上須有
    幫助行為，意即需對於犯罪與正犯有共同之認識，而以幫助
    之意思，對於正犯資以助力，而未參與實施犯罪之行為者而
    言（最高法院75年度台上字第1509號、84年度台上字第5998
    號、88年度台上字第1270號判決意旨可資參照）。本件被告
    將其所申辦之上開門號SIM卡交付予他人，供其所屬集團詐
    騙被害人之財物，顯係基於幫助他人詐取財物之犯意，而參
    與犯罪構成要件以外之行為，自應成立刑法第339條第1項詐
    欺取財罪之幫助犯。是核被告所為，係犯刑法第30條第1項
    、第339條第1項之幫助詐欺取財罪，並應依刑法第30條第2
    項之規定，按正犯之刑減輕之。板橋地檢署檢察官移送併辦
    部分（即板橋地檢署99年度偵字2561號），與檢察官起訴部
    分，係事實上同一案件，自為本院審理效力所及而應併予審
    理（因被告僅有一交付行為，縱正犯據以詐騙多人，被告仍
    應僅成立單純一罪）。爰審酌被告本身雖未實際參與詐欺取
    財犯行，但其提供門號SIM卡供詐騙集團使用，不僅造成執
    法機關不易查緝犯罪行為人，更造成被害人受有損害，且於
    警詢、偵查及本院審理中均否認犯行，本不宜寬貸，惟考量
    被告並無其他刑事前科，有臺灣高等法院被告後案紀錄表可
    按，素行尚佳，復慮及被害人所受之損害暨被告犯罪動機、
    目的等一切情狀，量處如主文所示之刑，並諭知易科罰金之
    折算標準。
據上論斷，應依刑事訴訟法第299條第1項前段，刑法第30條第1
項前段、第2項、第339條第1項、第41條第1項前段，刑法施行法
第1條之1，判決如主文。
本案經檢察官郭騰月到庭執行職務。
中    華    民    國    99    年    8     月    10    日
                  刑事第十四庭  審判長法  官  吳冠霆
                                      法  官  陳琪媛
                                      法  官  李殷君
以上正本證明與原本無異。
如不服本判決應於收受送達後10日內向本院提出上訴書狀，並應
敘述具體理由；其未敘述上訴理由者，應於上訴期間屆滿後20日
內向本院補提理由書（均須按他造當事人之人數附繕）「切勿逕
送上級法院」。
                                      書記官  殷玉芬
中    華    民    國    99    年    8     月    13    日
附錄本判決論罪科刑法條全文：
中華民國刑法第339條
（普通詐欺罪）
意圖為自己或第三人不法之所有，以詐術使人將本人或第三人之
物交付者，處 5 年以下有期徒刑、拘役或科或併科 1 千元以下
罰金。
以前項方法得財產上不法之利益或使第三人得之者，亦同。
前二項之未遂犯罰之。

司法院資訊處製作；財團法人民間司法改革基金會備份。
